【裁判字號】    90,上更(一),867
【裁判日期】    901030
【裁判案由】    偽造文書
【裁判全文】
臺灣高等法院刑事判決                          九十年度上更(一)字第八六七號
    上  訴  人
    即  被  告  丁○
    選任辯護人  簡旭成
右上訴人因偽造文書案件，不服臺灣桃園地方法院八十七年度訴字第一三八二號，中
華民國八十八年一月五日第一審判決（起訴案號：臺灣桃園地方法院檢察署八十七年
度偵字第六六一一號）提起上訴，經最高法院發回更審，本院判決如左：
    主  文
原判決撤銷。
丁○共同連續行使偽造私文書，足以生損害於他人，處有期徒刑月。如易科罰金以
參百元折算壹日。緩刑貳年。
偽造如附表所示支票上「乙○○」部分之背書署押肆枚均沒收。
    事  實
一、丁○因營商週轉所需，持客票向甲○○借款，因王女知悉丁○之岳父乙○○擁有
    資產，希望乙○○背書後始願借款，丁○即要求其妻丙○○○處理，丙○○○（
    業已判決確定）明知未經乙○○之同意，竟基於概括之犯意，分別於附表所示之
    時間，在渠夫婦桃園縣觀音鄉○○路一０七號住處，連續於附表所示支票背面，
    偽造「乙○○」署押，以之為背書，足以生損害乙○○及甲○○，丁○亦分別於
    其旁自署其名而背書。隨後丁○與丙○○○共同基於行使偽造私文書之概括犯意
    ，由丙○○○將偽造背書後之各該支票，連續交由丁○持向甲○○貸款而行使之
    。嗣因丁○屆期未能清償借款，王女向台灣桃園地方法院訴求背書人乙○○清償
    票款遭判決駁回，始知乙○○背書係偽造。
二、案經甲○○訴請台灣桃園地方法院檢察署檢察官偵查起訴。
    理      由
一、訊據被告丁○矢口否認有偽造文書之犯行，辯稱：不知其妻丙○○○代簽背書，
    當時看有人背書就拿去借錢，之前支票伊岳父均有背書，伊看很像伊太太背書，
    因時間急迫，沒有再問她云云。惟查：(一)右揭犯罪事實業據告訴人甲○○指訴：
    「丁○向其借款，因伊與丁○不熟，才要求乙○○背書，丁○當天即交票給伊，
    其上有乙○○背書，若無該背書，伊怎可能借錢給他--因為該筆跡，伊懷疑係江
    女所為，且其中曾來取款一次，且四張支票分四次交付--且每次均是丁○拿來，
    後面亦有丁○背書」（詳見偵查卷第二十九頁至三十頁、原審卷第二十五頁筆錄
    ），告訴人於本院前審審理時，亦為相同之指訴。按被告等究係一次抑分四次將
    支票交與甲○○，對王女之權益利害均無差異，故甲○○指稱被告等分四次交付
    支票，應堪採信。(二)細觀偵查卷附系爭四張支票上乙○○及丁○之背書，並非簽
    在相同位置，而各次背書之筆跡及用筆粗細亦不相同；反之，每張支票背面，乙○○及丁○之署押，用筆粗細相同，足佐丙○○○係分四次偽造，而丁○隨之於
    其旁自己背書。(三)丁○及乙○○之住處均在桃園縣觀音鄉崙坪村內，有彼二人住
    居資料附卷可稽；本院傳喚二人到庭，傳票均由丙○○○之弟江炎貴或其弟媳王
    淑慧代為簽收，有送達回證附卷為憑，足見丁○及其岳父二家住居甚近，則丙○○○何不送請乙○○背書而自行為之，丁○何以不查問清楚，已違常情，且當初
    甲○○要求丁○支票需乙○○之背書始借款，則乙○○是否同意背書，為被告丁○能否獲得告訴人借款之關鍵，則丁○豈不知該背書未經乙○○背書之理；況被
    告亦自承之前支票伊岳父均有背書，伊看很像伊太太背書，因時間急迫，沒有再
    問她云云，可見其借錢時既已時間急迫，短時內即有乙○○之背書，而該背書與
    乙○○之簽名樣式顯可分辨，又夫妻間之字跡樣式當知之甚稔，焉有不知該乙○○背書係其妻丙○○○所為，故丙○○○於本院證稱：四張支票均在家背書，背
    書時被告不在場云云，顯係迴護丁○之詞，不足採信。(四)又乙○○並未授權丙○○○背書，已據乙○○於檢察官訊問：「卷附之支票上背書是否你所為？」答：
    「不是，本件借款我是事後才知」，及於台灣桃園地方法院中壢簡易庭為民事言
    詞辯論時陳述：「原告之訴駁回，背書不是我背書的」，亦有該次言詞筆錄影本
    併附偵查卷至明（見偵查卷第十、二十二頁）。是證人乙○○於本院證稱：有同
    意伊女兒背書，事後忘記了云云，丙○○○於本院證稱：伊打電話給伊父親，他
    有同意代他背書云云，均屬迴護被告之詞，委無足採。(五)丙○○○偽造署押部分
    ，查無證據足以證明係受丁○之教唆，或與丁○共同偽造，自不能論被告丁○以
    教唆犯或共犯或間接正犯刑責。(六)被告丙○○○偽造背書交丁○行使之各該支票
    影本，均附偵查卷可資稽考。本件事證已甚明確，被告犯行洵堪認定。
二、按支票背書，在票據法上係表示對支票負擔保責任之意思，為法律規定之文書，
    是在支票背面偽造署押而為背書，應成立偽造私文書罪（最高法院六十四年台上
    字第一五九七號判例）。丙○○○於支票偽造其父之背書後，交由被告丁○持向
    告訴人甲○○借款，核被告丁○所為，係犯刑法第二百十六條、第二百十條之行
    使偽造私文書罪，被告與其妻丙○○○二人間，有犯意聯絡及行為分擔，應論以
    共同正犯。被告先後多次行使偽造私文書，時間密接，犯罪構成要件相同，顯係
    基於概括犯意而為，應依連續犯規定論以一罪，並加重其刑。原審論罪科刑，固
    非無見，惟查：
    (一)原判決就被告行使偽造背書之時間，附表並未載明。(二)偽造署押者僅丙○○○
    一人，而不及於丁○，原判決認係二人共同偽造，尚欠依據。(三)偽造之署押，不
    問屬於犯人與否，應依法沒收，原判決疏未諭知沒收，亦欠允當。被告上訴，否
    認犯罪，雖無理由，然原判決既有上開可議之處，自應撤銷改判。爰審酌被告犯
    罪之動機、手段、目的、被告之生活狀況、與被害人之關係、犯罪所生之損害及
    犯罪後之態度等一切情狀，量處如主文第二項所示之刑。又被告犯罪後，刑法第
    四十一條規定已修正，擴大易科罰金適用範圍，即犯最重本刑三年以下有期徒刑
    之罪，修正為犯最重本刑為五年以下有期徒刑之罪，修正後之新法較有利於被告
    ，爰適用新修正之刑法第四十一條第一項前段規定，就所處之刑，諭知易科罰金
    之折算標準。末查，被告丁○未曾受有期徒刑以上刑之宣告，有台灣桃園地方法
    院被告全國前案紀錄表附原審卷足稽，因借款而犯本案，經此教訓，今後當知警
    惕，信無再犯之虞，且已清償部分借款，因認所宣告之刑以暫不執行為適當，併
    宣告緩刑二年，以啟自新。至附表所示支票上背書人「乙○○」之署押四枚，係
    偽造之署押，應依刑法第二百十九條宣告沒收之。
據上論斷，應依刑事訴訟法第三百六十九條第一項前段、第三百六十四條、第二百九
十九條第一項前段，刑法第二條第一項前段、第二十八條、第五十六條、第二百十條
、第二百十六條、第四十一條第一項前段、第七十四條第一款、第二百十九條，罰金
罰鍰提高標準條例第二條，判決如主文。
本案經檢察官劉永清到庭執行職務。
中      華      民      國      九十      年      十    月    三十      日
                              臺灣高等法院刑事第十三庭
                                  審判長法  官  蔡    燉
                                        法  官  黃  聰  明
                                        法  官  李  春  地
右正本證明與原本無異。
如不服本判決應於收受送達後十日內向本院提出上訴書狀，其未敘述上訴之理由者並
得於提起上訴後十日內向本院補提理由書（均須按他造當事人之人數附繕本）。
                                        書記官  王  忠  良
中    華    民    國     九十     年     十一       月       二         日
附錄本判決論罪科刑法條：
刑法第二百十六條
行使第二百十條至第二百十五條之文書者，依偽造、變造文書或登載不實事項或使登
載不實事項之規定處斷。
刑法第二百十條
偽造、變造私文書，足以生損害於公眾或他人者，處五年以下有期徒刑。


司法院資訊處製作；財團法人民間司法改革基金會備份。
